【裁判字號】    90,訴,912
【裁判日期】    901005
【裁判案由】    偽造文書
【裁判全文】
臺灣臺南地方法院刑事判決                            九十年度訴字第九一二號
    公  訴  人  臺灣台南地方法院檢察署檢察官
    被      告  甲○○○
右列被告因偽造文書案件，經檢察官提起公訴（八十九年度偵字第八三三七號），本
院判決如左：
    主  文
甲○○○連續行使偽造私文書，足以生損害於他人，處有期徒刑壹年貳月。
偽造如附表所示偽造處所上「乙○」之署押柒枚、印文玖枚；「丙○○○」之署押柒
枚、印文捌枚，均沒收之。
    事  實
一、甲○○○係乙○之胞弟吳慶安之妻，民國八十一年間為助其夫吳慶安經營之登南
    工業社取得資金，欲向台灣中小企業銀行股份有限公司（以下簡稱台灣中小企業
    銀行）貸款，遂要求乙○及其配偶丙○○○任連帶保證人，經乙○、丙○○○同
    意，並依台灣中小企業銀行辦理放款之作業流程，由乙○及丙○○○二人先於八
    十一年六月十八日簽立授信約定書及印鑑卡各一份，約定與該行間嗣後一切受（
    授）信往來之方式。乙○、丙○○○因前開約定書僅係作為補充嗣後各個授信契
    約之一般性共同約定，並未就特定借貸契約為任何約定，乃均預期登南工業社嗣
    後向台灣中小企業銀行借款時，尚須將個別借貸契約之借據、借貸契約書等交渠
    等在連帶保證人欄內簽章。惟台灣中小企業銀行之內部作業規定，授信約定書之
    簽訂必須徵信對保，授信契約書簽訂後，借款人實際辦理貸款時，對於連帶保證
    人毋須再次對保，僅核對印章是否與授信約定書及印鑑卡相符。甲○○○乃於嗣
    後登南工業社向台灣中小企業銀行申辦貸款，經該行通知簽約時，未經徵求乙○
    、丙○○○之同意，竟基於偽造文書之概括犯意，連續於附表所示之時間，在如
    附表所示之偽造處所上簽署「乙○」、「丙○○○」之署押各七枚（詳如附表所
    載），並盜用其所保管之「乙○」、「丙○○○」前開印章蓋於附表所示偽造處
    所上，而偽造「乙○」之印文九枚、「丙○○○」之印文八枚（詳如附所載），
    再持之交付予不知情之台灣中小企業銀行承辦人員行使，以資延長借款期限（俗
    稱「換單」，即附表編號一至三之部分，金額詳如附表）或用以另行追加貸款（
    詳附表編號四至七之部分，金額詳如附表），足生損害於乙○、丙○○○及台灣
    中小企業銀行。嗣因借款人登南工業社（即吳慶安）未依約清償，經該銀行聲請
    法院於八十八年十二月二十四日查封丙○○○所有之不動產，乙○、丙○○○始
    知上情。
二、案經乙○、丙○○○訴由台灣台南地方法院檢察署檢察官偵查起訴。
    理  由
一、訊據被告甲○○○坦承於附表所示之時間、在附表所示偽造處所簽署「乙○」及
    「丙○○○」二人之姓名，並蓋用其二人之印章，並持以向台灣中小企業銀行辦
    理貸款，其中換單之部分（附表編號一至三之部分）未經告訴人乙○、丙○○○
    之同意等情其明，然辯稱：追加借款之部分（附表編號四至七之部分），有經過
    告訴人乙○之同意；另因告訴人二人已簽立授信約定書及印鑑卡，且銀行要放款
    時僅告知其去簽名蓋章即可，銀行又表示會通知告訴人二人對保，故未告知乙○
    、丙○○○云云。惟查：(1)右揭犯罪事實，業據告訴人乙○、丙○○○二人於偵
    審時到庭指訴明確，並有如附表偽造處所所示之借據影本、中長期貸款契約書影
    本、輔導中小企業升級貸款契約書影本、週轉金貸款契約書影本及乙○、丙○○
    ○二人所簽立之授信契約書暨印鑑卡影本等附卷可稽，復佐以被告前開自白，足
    認告訴人二人之指訴屬實有據。(2)被告雖嗣後翻異前詞，於九十年九月二十一日
    審理時辯稱：追加借款之部分（附表編號四至七之部分），有經過告訴人乙○之
    同意云云。然查，被告於本院九十年八月十七日調查時供稱：「（對起訴書之犯
    罪事實有何意見？）簽名印章都是我簽的蓋的．．．另外我未經告訴人二人同意
    就擅自幫他們簽名蓋章。」、「（事後借款是否有主動告訴告訴人二人？）沒有
    。因為銀行告訴我會委託高雄分行的人員通知告訴人二人去對保。」等語（見本
    院九十年八月十七日訊問筆錄）；且於八十九年十一月二十九日偵查中供稱：「
    （使用乙○夫妻二人的印章有無經過他二人同意？）我以為銀行會通知他們，我
    就沒問他們二人。」等語（見九十年十一月二十九日偵訊筆錄，在偵卷第一０六
    頁正面），又參諸被告於本院八十九年度重訴字第一二三號台灣中小企業銀行訴
    請乙○等清償借款事件審理中供承：「第一次對保時，我自己到乙○家去．．．
    借錢時我沒有告訴保證人，因為銀行跟我說，他們會通知保證人．．．。」等語
    ，有該八十九年七月十七日言詞辯論筆錄在偵卷第四十一頁可稽。準此，被告於
    向台灣中小企業銀行為附表所示之七次借款時，並未徵得告訴人乙○、丙○○○
    二人之同意，至為明灼，其嗣後空言辯稱追加借款之部分已得告訴人乙○之同意
    ，實無足採，且益證告訴人乙○、丙○○○二人之指訴確實無訛。(3)證人即台灣
    中小企業銀行法務人員丁○○到庭證稱：依以往銀行業一般作法，授信約定書及
    印鑑卡須由本人簽名，銀行並應對保，嗣借款時各項契約則無對保手續，僅符對
    印鑑是否相符，即予延長借款期限或放款等語（見八十九年九月二十一日、八十
    九年十一月二日偵訊筆錄別在偵卷第六十九頁面、八十九頁反面，及本院九十年
    八月十七日訊問筆錄），足徵該銀行於告訴人二人簽立授信約定書及印鑑卡後，
    並未要求嗣後借款人請求延長借款期限或另行借款時，須踐行連帶保人對保之程
    序，從而參以前開(1)(2)所述，可知告訴人二人指訴本件之七次借款，被告均未徵
    得其二人之同意，即擅自簽署其二人之姓名並蓋用其二人之印章，已甚明確。再
    者，證人丁○○上開證詞，亦僅能證明借款延期或另行放款，縱保證人未親自到
    銀行對保，如核對借款展期約定書上的印鑑和其之前所留印鑑卡上的印鑑相符合
    ，也可發生同意借款展期之效力，惟該借款延期或另行放款仍須徵得保證人即告
    訴人乙○、丙○○○二人之同意，尚無疑問。(4)被告雖辯稱其以為貸款時銀行會
    通知乙○、丙○○○，故而未再通知云云。然查，其自承並不知銀行有無通知乙
    ○、丙○○○，且通知與同意乃屬二事，非謂銀行一經通知乙○、丙○○○二人
    ，即發生告訴人二人同意延長借款或另行借款時擔任連帶保證人之效力；況借款
    契約之連帶保證人於主債務人未履行債務時應負清償之責，故一般人於擔任連帶
    保證人時多極慎重，且就擔保之金額尤其在意，另被告既為告訴人乙○之弟媳，
    其與告訴人乙○、丙○○○之關係自屬密切，借款之時間前後長達七年之久，而
    被告既係一有辦別事理能力之成年人，就本件保證金額總計八百三十七萬元此一
    重大貸款事件，衡情其實無不知應確知乙○、丙○○○就前開借款已同意擔任連
    帶保證人之後，始能簽署其二人之姓名及蓋用其二人印章之理，惟被告未循此圖
    ，即連續七次逕自簽署乙○、丙○○○之姓名為連帶保證人，並蓋用其二人印章
    ，是被告謂其主觀上認為乙○、丙○○○已受銀行通知且均同意，顯與常情相悖
    ，其所辯實不足採信。(5)綜上所陳，參互印證，足認被告前開所辯，顯係事後卸
    責之詞，不足採信，本件事證明確，被告犯行堪以認定。
二、核被告甲○○○偽造借據、中長期貸款契約書、輔導中小企業升級貸款契約書、
    週轉金貸款契約書等，向台灣中小企業銀行貸款持以行使，所為係犯刑法二百十
    六條、第二百十條之行使偽造私文書罪。被告偽造私文書之低度行為為嗣後行使
    之高度行為所吸收；其偽造乙○、丙○○○二人署押及盜用其二人印章之行為為
    偽造私文書之階段行為，均不另論。其於每次借款時，以一行為同時行使偽造之
    乙○、丙○○○名義私文書而侵害二不同法益，核屬一行為觸犯數罪名，應依想
    像競合犯之規定，從一重處斷。又被告利用始終持有乙○、丙○○○印章之機會
    ，在同一授信約定下，先後多次行使偽造之前開借據、中期長貸款契約書等文書
    ，顯係自始基於一概括犯意反覆為之，為連續犯，應依刑法第五十六條規定，以
    一罪論，並加重其刑。爰審酌被告犯罪之動機、目的、手段、所生危害、累計借
    款之金額及犯後態度等一切情狀，量處如主文所示之刑，以資懲儆。偽造如附表
    所示偽造處所上「乙○」之署押七枚、印文九枚；「丙○○○」之署押七枚、印
    文八枚，均依法沒收之。
據上論斷，應依刑事訴訟法第二百九十九條第一項前段，刑法第五十六條、第二百十
六條、第二百十條、第五十五條、第二百十九條，判決如主文。
中    華    民    國      九十      年        十      月        五      日
                                    臺灣臺南地方法院刑事第三庭
                                        審判長法  官  李政庭
                                              法  官  林英志
                                              法  官  陳金虎
右正本證明與原本無異。
如不服本判決應於送達後十日內向本院提出上訴狀（應附繕本）。
                                              書記官  歐祝吟
中    華    民    國      九十      年        十      月        九      日
附表：
┌──┬────┬──────────┬─────┬─────────┐
│編號│犯罪時間│偽  造  之  處   所 │借款金額  │偽造之署押、印文及│
│    │        │                    │          │其數量            │
├──┼────┼──────────┼─────┼─────────┤
│一  │八十一年│八十一年六月二十六日│一百三十萬│「乙○」、「吳賴美│
│    │六月二十│台灣中小企業銀行借據│元        │惠」之署押及印文各│
│    │六日    │上連帶保證人簽名欄  │          │一枚              │
├──┼────┼──────────┼─────┼─────────┤
│二  │八十二年│八十二年一月十三日台│一百三十萬│「乙○」之署押一枚│
│    │一月十三│灣中小企業銀行借據上│元        │、印文二枚；「吳賴│
│    │日      │連帶保證人簽名欄    │          │美惠」之署押及印文│
│    │        │                    │          │各一枚            │
├──┼────┼──────────┼─────┼─────────┤
│三  │八十二年│八十二年六月二十六日│一百十五萬│「乙○」、「吳賴美│
│    │六月二十│台灣中小企業銀行借據│元        │惠」之署押及印文各│
│    │六日    │上連帶保證人簽名欄  │          │一枚              │
├──┼────┼──────────┼─────┼─────────┤
│四  │八十六年│八十六年九月二十六日│九十六萬元│「乙○」、「吳賴美│
│    │九月二十│台灣中小企業銀行中長│          │惠」之署押及印文各│
│    │六日    │期貸款契約書上連帶證│          │一枚              │
│    │        │人簽名欄            │          │                  │
├──┼────┼──────────┼─────┼─────────┤
│五  │八十七年│八十七年十月十三日台│九十六萬元│「乙○」、「吳賴美│
│    │十月十三│灣中小企業銀行輔導中│          │惠」之署押各一枚、│
│    │日      │小企業升級貸款契約書│          │印文各二枚        │
│    │        │上連帶保證人簽名欄  │          │                  │
├──┼────┼──────────┼─────┼─────────┤
│六  │八十八年│八十八年三月十一日台│二百萬元  │「乙○」、「吳賴美│
│    │三月十一│灣中小企業銀行週轉金│          │惠」之署押及印文各│
│    │日      │貸款契約書上連帶保證│          │一枚              │
│    │        │人簽名欄            │          │                  │
├──┼────┼──────────┼─────┼─────────┤
│七  │八十八年│八十八年七月十五日台│七十萬元  │「乙○」、「吳賴美│
│    │七月十五│灣中小企業銀行借據上│          │惠」之署押及印文各│
│    │日      │連帶保證人簽名欄    │          │一枚              │
└──┴────┴──────────┴─────┴─────────┘
附錄本案論罪科刑法條全文：
刑法第二百十條：
偽造、變造私文書，足以生損害於公眾或他人者，處五年以下有期徒刑。
刑法第二百十六條：
行使第二百十條至第二百十五條之文書者，依偽造、變造文書或登載不實事項或使登
載不實事項之規定處斷。


司法院資訊處製作；財團法人民間司法改革基金會備份。
